【裁判字號】    92,再易,16
【裁判日期】    920612
【裁判案由】    確認派下權不存在
【裁判全文】
臺灣高等法院臺中分院民事判決  九十二年度再易字第一六號
      再 審 原  告  丙○○
      兼訴訟代理人  丁○○
      再 審 被 告   甲○○.
                    乙○○
                    戊○○○○.
右當事人間請求確認派下權不存在事件，再審原告對於中華民國九十一年七月十日臺
灣臺中地方法院九十一年度訴更字第一號、中華民國九十二年一月八日本院九十一年
度上易字第三七八號所為之確定判決，提起再審之訴，本院判決如左：
      主      文
再審之訴駁回。
再審訴訟費用由再審原告負擔。
      事      實
甲、再審原告方面：本件未經言詞辯論，據再審原告書狀記載：
一、聲明：求為判決：(一)請求廢棄原確定判決。(二)確認再審被告對祭祀公業陳獻南派
    下財產權不存在。(三)再審及前訴訟程序第一、二審訴訟費用，由再審被告負擔。
二、陳述：
    (一)按適用法規顯有錯誤者，得以再審之訴，對於確定終局判決聲明不服，為民事
      訴訟法第四百九十六條第一項第一款所明定；又當事人聲明之證據，法院應為
      調查；法院為判決時，應斟酌全辯論意旨及調查證據之結果，依自由心證判斷
      事實之真偽，民事訴訟法第二百八十六條前段及二百二十二條第一項前段，亦
      分別定有明文。本件從再審原告在原審所提出為再審被告所不爭執之祭祀公業
      陳獻南派下子孫系統表（如原證一），可知再審被告並非該祭祀公業之派下員
      （此可從派下子孫系統表中再審被告自其祖父「陳昌」以下即失去繼承系統可
      得明證），而再審原告確為同一祭祀公業之派下員，為不容否認之事實。惟再
      審被告竟依據最高法院八十九年度台上字第二八四一號，就有關再審原告請求
      再審被告協同辦理歸就事件所為駁回上訴之民事裁定，申請祭祀公業陳獻南發
      給其派下員之房份金，而該祭祀公業之管理人陳景岳亦不明就理，竟於九十年
      二月二十六日函知再審被告，請其前去領取房份金新臺幣（下同）一百二十萬
      元，以致嚴重影響再審原告對該祭祀公業陳獻南派下權之行使。茲再審原告依
      據前開「祭祀公業陳獻南派下子孫系統表」，請求確認再審被告對祭祀公業陳
      獻南派下財產權不存在，於法並無不合。惟原審對此重要之證據，卻未進行調
      查，亦未在判決中加以斟酌，顯然有違民事訴訟法第二百八十六條前段及二百
      二十二條第一項前段之規定，再審原告對此消極不適用法規顯有錯誤之確定判
      決，依法自得提起再審之訴。
    (二)按當事人發現未經斟酌之證物或得使用該證物，如經斟酌可受較有利益之裁判
      者，得提起再審之訴，民事訴訟法第四百九十六條第一項第十三款亦定有明文
      。本件再審原告在原審提出前開「祭祀公業陳獻南派下子孫系統表」，及祭祀
      公業陳獻南所有坐落台中縣豐原市○○段第一三三地號土地登記簿謄本（如上
      證一），均足證明再審被告之被繼承人陳紅嬰，確曾於生前之民國五十七年八
      月十九日，將其當時所有之全部土地，即屬於祭祀公業陳獻南名義所有之持分
      額，共以一萬元之價格，出售與再審原告之被繼承人陳阿樹（如原證四之賣渡
      證書），而喪失其為祭祀公業陳獻南之派下員之資格。茲原判決對此兩件之重
      要證物，卻未加斟酌，而徒以：「前開賣渡證書，並非被上訴人之被繼承人陳
      紅嬰以派下權為讓與之標的，足見當時出售之標的，應為共有土地之應有部分
      ，並非祭祀公業派下之房份」為理由，而為再審原告敗訴之判決，自有未經斟
      酌重要證物之違法，依前開規定，再審原告亦得提起再審之訴，以求救濟。
    (三)綜上各情，原確定判決為再審原告敗訴之確定判決，其用法顯有錯誤及未經斟
      酌重要證物，敬請  鈞院明察，判決如訴之聲明。
乙、再審被告方面：本件未經言詞辯論，再審被告亦未提出書狀作何聲明或陳述。
丙、本院依職權調閱臺灣臺中地方法院九十一年度訴更字第一號全卷（含本院九十一
    年度上易字第三七八號、九十年度抗字第一五五三號及臺灣臺中地方法院九十年
    度訴字第二三九一號卷）。
      理      由
一、再審原告與再審被告間請求確認派下權不存在事件，前經第一審法院駁回原告（
    即再審原告）之訴（臺灣臺中地方法院九十一年度訴更字第一號判決），嗣再審
    原告提起上訴，本院則於民國（下同）九十二年一月八日以九十一年度上易字第
    三七八號判決駁回上訴，並於九十二年一月十三日送達再審原告，有送達證書附
    卷可稽（見本院九十一年度上易字第三七八號卷，第六四頁），再審原告於九十
    二年一月三十日提起本件再審之訴，未逾三十日之不變期間，其訴應為合法，先
    予明。
二、本件再審原告主張伊依據「祭祀公業陳獻南派下子孫系統表」，請求確認再審被
    告對祭祀公業陳獻南派下財產權不存在，惟原確定判決對此重要之證據，卻未進
    行調查，亦未在判決中加以斟酌，顯然有違民事訴訟法第二百八十六條前段及二
    百二十二條第一項前段之規定，屬消極不適用法規，有民事訴訟法第四百九十六
    條第一項第一款之再審事由；又原確定判決對伊在原審提出之「祭祀公業陳獻南
    派下子孫系統表」及祭祀公業陳獻南所有坐落台中縣豐原市○○段第一三三地號
    土地登記簿謄本之重要證物，未加斟酌，亦有民事訴訟法第四百九十六條第一項
    第十三款之再審事由，爰提起本件再審之訴。
三、按民事訴訟法第四百九十六條第一項第一款所謂適用法規顯有錯誤，係指確定判
    決所適用之法規，顯然不合於法律規定，或與司法院現尚有效及大法官會議之解
    釋，或本院尚有效之判例，顯然違反者及消極的不適用法規，顯然影響裁判者而
    言，並不包括漏未斟酌證據及認定事實錯誤之情形在內（司法院大法官會議釋字
    第一七七號解釋、最高法院六十年台再字第一七○號、六十三年台上字第八八○
    號判例參照）。經查：
    (一)原確定判決依再審原告提出之祭祀公業陳獻南派下子孫系統表、陳紅嬰繼承系
      統表、陳阿樹繼承系統表及戶籍謄本等證物，認再審原告為陳阿樹之繼承人，
      再審被告為陳紅嬰之繼承人，兩造之被繼承人本均為祭祀公業陳獻南之派下員
      等情，而再審原告於前訴訟程序中對於再審被告就祭祀公業陳獻南之派下身分
      權存在乙節，並不爭執（見臺灣臺中地方法院九十一年度訴更字第一號卷，第
      九十頁、本院九十一年度上易字第三七八號卷，第三五、四八頁），惟主張再
      審被告之被繼承人陳紅嬰於五十七年八月十九日，將坐落台中縣神岡鄉○○○
      段后寮小段第九０地號等二十筆左右土地之應有部分各應有部分一六二０００
      分之三二四０，以一萬元之價格，出售與再審原告之被繼承人陳阿樹，並訂立
      賣渡證書。嗣陳紅嬰與陳阿樹均已亡故，而再審被告係陳紅嬰之繼承人，依司
      法院秘書長七六年一月二十四日秘台廳(一)字第一０六一號函釋內容，上開派下
      財產權已因歸就應由陳阿樹之子孫行使，再審被告對祭祀公業陳獻南派下財產
      權已不存在。
    (二)原確定判決關於兩造間之爭點，厥為再審被告就祭祀公業陳獻南之派下財產權
      是否存在而已，原確定判決就此則認為：
      (1)祭祀公業之法律性質，係以祭祀祖先為目的而設立之獨立財產，祭祀公業之
        設立人及其繼承人，稱之為派下，派下得參與各該公業目的之推行，並依其
        公業之目的性質，對於公業有一定之權利義務。所謂派下權，係指派下員基
        於派下地位對於祭祀公業權利義務之綜合性名稱，並非僅有權利之意涵，且
        兼具有身分關係及財產權之性質，故派下權一詞，廣義而言係指上開包括性
        之法律關係，狹義而言，則指派下對於祭祀公業個別之權利（例如表決權、
        收益分配權、得為祭祀公業管理人之權利等）和義務（例如管理或祭祀之義
        務等）而言（見祭祀公業與台灣特殊法律之研究第四八頁）。又祭祀公業係
        以家產之一部分設立，並以祖先為享祀者，係依據享祀者各房對於家產之持
        分額決定派下權之分量，習慣上稱為房份，祭祀公業之財產，即由派下以房
        份為標準公同共有，故所謂房份，僅係不確定、潛在的應有部分，與共有土
        地顯在的、確定的應有部分不同。又民間習慣所謂歸就，係指祭祀公業之派
        下將其房份（派下權之分量）讓與同一公業派下之一人或數人，以脫離祭祀
        公業之構成員地位而言（參看台灣民事習慣調查報告第七一三至七一四頁）
        ，即係以潛在的、不確定的房份為讓與之標的，與派下員之間移轉共有土地
        應有部分之協議，其性質並不相同。
      (2)依再審原告提出附卷之兩造被繼承人間賣渡證書載稱：「此賣渡價格金全部
        新台幣壹萬元整，右之不動產並現在其他一切在內實係鄙人所有之業，這次
        愿意出賣與台端，當場議定以前記賣渡價格金，全部即日備交賣主親收足訖
        ，玆將其所有物件一切移交買主前去掌管永為己業一賣千休，日後不敢異言
        生端」、「不動產標示：神岡鄉下溪州子后寮小段第玖拾號外二十筆左右，
        以上持分一六二０００分之三二四０全部賣渡」、賣渡證書之末：「批明：
        本件買賣地係原出賣人之先父名義，如日後可移轉過戶名義時，需要賣主之
        印鑑、印章時，不論何時無條件應付買主蓋章及領出移轉文件，賣主不得藉
        故刁難，滋生事端之批明」等情，尚難遽認兩造之被繼承人係以陳紅嬰在祭
        祀公業陳獻南之派下權為讓與之標的，稽諸再審原告於本院前審審理時自認
        祭祀公業陳獻南除了系爭土地外，還有其他多筆土地，賣給陳阿樹的土地是
        有二十多筆土地之持分等情（見本院九十一年度上易字第三七八號卷，第三
        十四頁），亦足見當時出售之標的，應為共有土地之應有部分，並非祭祀公
        業派下之「房份」，揆諸前開說明，則再審原告主張上開賣渡證書訂立後，
        再審被告之被繼承人陳紅嬰已不得享有對於祭祀公業陳獻南之派下財產權乙
        節，尚與事實不符，自難憑採。原確定判決因而駁回再審原告之上訴。
    (三)再審原告所舉「祭祀公業陳獻南派下子孫系統表」，經原確定判決予以斟酌，
      而認兩造之被繼承人本均為祭祀公業陳獻南之派下員，業如前述，再審原告主
      張原確定判決對此重要證據未進行調查，亦未在判決中斟酌云云，顯非可採。
      至於原確定判決依賣渡證書所載認再審被告之被繼承人陳紅嬰非以祭祀公業陳
      獻南之派下權為讓與標的，再審被告就祭祀公業陳獻南之派下財產權存在等情
      ，乃原確定判決據兩造當事人之主張、提出之證據，於調查、辯論後依職權所
      為裁量之結果，屬於事實審取捨證據、認定事實之範圍，此項職權之行使，並
      無違法不當之處，即與適用法規是否錯誤有別，再審意旨主張原確定判決消極
      不適用法規之錯誤部分，僅係對前訴訟程序事實審取捨證據及認定事實之職權
      行使為指摘，難認為有理由。
四、又民事訴訟法第四百九十六條第一項第十三款規定「當事人發見未經斟酌之證物
    或得使用該證物者」，雖亦為再審事由，但所謂當事人發見未經斟酌之證物或得
    使用該證物，係指前訴訟程序事實審之言詞辯論終結前已存在之證物，因當事人
    不知有此致未經斟酌，現始知之；或雖知有此而不能使用，現始得使用者而言。
    （最高法院二十九年上字第一００五號、三十二年上字第一二四七號判例參照）
    。再審原告所指「祭祀公業陳獻南派下子孫系統表」該證物，業經原確定判決予
    以斟酌，已如前述，而此證物係再審原告於前訴訟程序發回前第一審提出之「原
    證一」（見臺灣臺中地方法院九十年度訴字第二三九一號卷，第八至廿四頁）；
    另再審原告所指「祭祀公業陳獻南所有坐落台中縣豐原市○○段第一三三地號土
    地登記簿謄本」該證物，亦經再審原告於前訴訟程序第二審中以「上證一」所提
    出（見本院九十一年度上易字第三七八號卷，第九至十二頁），是該二件自非屬
    民事訴訟法第四百九十六條第一項第十三款所謂之證物甚明，再審原告執之為再
    審理由，揆諸上述說明，自有未合。
五、綜上所述，再審原告對於臺灣臺中地方法院九十一年度訴更字第一號及本院九十
    一年度上易字第三七八號確定判決，提起再審之訴，顯無理由，爰不經言詞辯論
    以判決駁回之。
據上論結，本件再審之訴為顯無理由，依民事訴訟法第五百零二條第二項、第七十八
條，判決如主文。
中      華      民      國    九十二    年      六      月     十二     日
~B1民事第二庭審判長法  官  童有德
~B2                法  官  黃永泉
~B3                法  官  蔡秉宸
右為正本係照原本作成。
不得上訴。
~B                書記官  蕭玉真
中      華      民      國    九十二    年      六      月     十六     日
                                                                        Ｈ


司法院資訊處製作；財團法人民間司法改革基金會備份。
